臺灣高等法院刑事判決
110年度上易字第1217號
上  訴  人  
即  被  告  蔡謹妃


上列上訴人因侵占案件，不服臺灣新北地方法院109年度審易字
第2792號，中華民國110年3月4日第一審判決（起訴案號：臺灣
新北地方檢察署109年度偵字第20148號），提起上訴，本院判決
如下：
    主  文
上訴駁回。
    事  實
一、蔡謹妃於民國107 年10月27日，向○○資融股份有限公司（
    址設○○市○○區○○路0 段000 號0 樓，下稱○○公司）
    之特約商「○○創意營銷股份有限公司」以分期付款方式，
    購買車牌號碼000-0000號電動機車（下稱上開機車），雙方
    約定價金新臺幣（下同）9 萬6,660 元，自108 年1 月5 日
    起至110 年12月5 日止，分36期給付，每月5 日付款2,685 
    元，且依據雙方所簽訂分期付款約定書第3 條規定，上開機
    車在分期價款未全部履行清償前，該車所有權仍屬○○公司，
    蔡謹妃僅得占有使用，不得擅自處分。詎蔡謹妃明知其分期
    款項尚未給付完畢，而仍未取得上開機車之所有權，竟於10
    7 年11月30日取得上開機車之占有後，即意圖為自己不法之
    所有，於108 年6 月1 日，以易持有為所有之意思，未得○○
    公司之同意，將上開機車質押予不知情之仕華當鋪，借得2 
    萬5,000 元，另於109 年6 月24日，再以上開機車借得4 萬
    3,000 元。
二、案經○○公司訴請臺灣新北地方檢察署檢察官偵查起訴。 
    理  由
壹、證據能力之認定部分：
    按刑事訴訟法第159 條之5 立法意旨，在於確認當事人對於
    傳聞證據有處分權，得放棄反對詰問權，同意或擬制同意傳
    聞證據可作為證據，屬於證據傳聞性之解除行為，如法院認
    為適當，不論該傳聞證據是否具備刑事訴訟法第159 條之1
    至第159 條之4 所定情形，均容許作為證據，不以未具備刑
    事訴訟法第159 條之1 至第159 條之4 所定情形為前提。此
    揆諸「若當事人於審判程序表明同意該等傳聞證據可作為證
    據，基於證據資料愈豐富，愈有助於真實發見之理念，此時
    ，法院自可承認該傳聞證據之證據能力」立法意旨，係採擴
    大適用之立場。蓋不論是否第159 條之1 至第159 條之4 所
    定情形，抑當事人之同意，均係傳聞之例外，俱得為證據，
    僅因我國尚非採澈底之當事人進行主義，故而附加「適當性
    」之限制而已，可知其適用並不以「不符前四條之規定」為
    要件（最高法院104 年度第3 次刑事庭會議決議參照）。經
    查，本件以下所引用之供述或非供述證據，因檢察官對各該
    證據方法之證據能力，迄至言詞辯論終結前均未聲明異議，
    且被告蔡謹妃於原審審理時就供述及非供述證據均表示沒有
    意見（見原審卷第60至62頁），而本院審酌上開供述或非供
    述等證據資料製作時之情況，無不當取供及證明力明顯過低
    之瑕疵，認以之作為證據應屬適當，揆諸前開規定，本院認
    前揭證據資料有證據能力，合先敘明。
貳、認定被告犯罪事實所憑之證據及理由：
　　上揭事實，業據被告蔡謹妃於原審審理時坦白承認（見原審
    卷第60頁），並核與告訴代理人曾凱義於偵查中所指述之情
    節一致（見109年度偵字第20148號卷【下稱偵卷】第26至27
    頁），此外，復有仕華當鋪店長楊淳閔查訪表；分期付款申
    請表、分期付款約定書、分期付款繳款表；上開車輛公路監
    理電子閘門資料；告訴代理人提供與被告聯繫、催告被告繳
    貸款之資料各1件，及典當資料2 份附卷可稽（見偵卷第9頁
    、第12至18頁、第21頁、第42至50頁、第65頁、第66頁）
　　，是認被告上開任意性自白，核與事實相符，堪以採取。本
    件事證明確，被告上揭犯行，足可認定，應依法論科。
參、論罪部分：
一、按刑法第2條第1項規定，乃係規範行為後「法律變更」所生
    新舊法比較適用之準據法，故如新舊法處罰之輕重相同，即
    無比較適用之問題，非此條所指之法律有變更，即無本條之
    適用，應依一般法律適用原則，適用裁判時法，其為純文字
    修正者，更應同此（最高法院95年度第21次刑事庭會議決議
    意旨參照）。查被告行為後，刑法第335 條第1項規定業經
    總統於108年12月25日修正公布，並於同年月27日生效施行
    ，關於刑法第335 條第1項之法定罰金刑部分，依本次修正
    前規定為1千元以下罰金，並依刑法施行法第1條之1第1項規
    定：「中華民國94年1月7日刑法修正施行後，刑法分則編所
    定罰金之貨幣單位為新臺幣」，第2項明定：「94年1月7日
    刑法修正時，刑法分則編未修正之條文定有罰金者，自94年
    1月7日刑法修正施行後，就其所定數額提高為30倍。但72年
    6月26日至94年1月7日新增或修正之條文，就其所定數額提
    高為3倍」，提高至3萬元以下罰金，而本次修正後刑法第33
    5 條第1項之法定罰金刑部分，為3萬元以下罰金，依上開刑
    法施行法規定則無庸再為提高，是此部分罰金最高數額之修
    正，修正前、後之法律規定，並無不同，對被告而言尚無有
    利或不利之情形，揆諸前揭說明，自不生新舊法比較之問題
    ，應依一般法律適用原則，適用裁判時法律。
二、核被告所為，係犯刑法第335 條第1 項之侵占罪。
肆、沒收部分：
　　本件被告遂行上開侵占犯行所得之物，固屬被告犯罪所得，
    惟未扣案，而沒收或追徵新制，關於剝奪行為人不法利得者
    ，係為避免犯罪成為一種值得投資之「事業」，防止無端因
    犯罪保有利益而形成犯罪之誘因，以達成犯罪預防之目的。
    其措施本身，並非對於行為人行為、結果非難，或予以應報
    、制裁之法律評價，而係透過規範達成前開目的，附帶達成
    調整行為人與被害人間財產變動秩序效果，形成類似（準）
    不當得利之衡平措施。而此一制度目的，並非由國家強制介
    入個人間私法之權益紛爭，否則關於私法間之私法自治、交
    易安全、誠實信用等原理原則及民事程序法之權利行使、當
    事人原則及相關程序，將全為刑事法相關措施取代，要非前
    揭沒收、追徵制度之修正目的。經查，被告已與告訴人達成
    民事和解，有刑事陳述意見狀1 紙在卷可憑（見原審卷第75
    頁），其應依和解條件所賠償之金額，雖非刑法第38條之1 
    第5 項規定文義所指犯罪所得已實際合法「發還」被害人者
    ，然參酌該條規定旨在保障被害人因犯罪所生之求償權（參
    刑法第38條之1 第5 項之立法理由），被告既與告訴人達成
    和解，依法告訴人得請求被告給付賠償，告訴人此部分求償
    權已獲得滿足，若再予宣告沒收，則有過苛之虞，爰依刑法
    第38條之2 第2 項之規定，不予宣告沒收或追徵，附此敘明
    。
伍、駁回上訴之理由：
一、原審經詳細調查及審理後，基於以上相同之認定，引用刑法
    第335 條第1 項、第41條第1 項前段、第74條第1項第1 款
    、第2 項第3 款，刑法施行法第1 條之1 第1 項（原判決漏
    植）等規定為依據，並審酌被告明知上開機車係以附條件買
    賣方式向○○公司購買，於該車價金尚未全部清償完畢前，上
    開機車所有權仍屬○○公司所有，竟恣意將該機車質押，法治
    觀念顯有不足，兼衡其素行、智識程度、生活狀況、犯罪之
    動機、目的、手段、侵占財物之價值，以及犯後態度等一切
    情狀，量處有期徒刑3月，並諭知如易科罰金，以1 千元折
    算1 日。再審酌被告未曾因故意犯罪受有期徒刑以上刑之宣
    告，有本院被告前案紀錄表在卷可稽，其因一時短於思慮，
    致觸犯刑章，事後已坦承犯行，並與告訴人達成和解，有刑
    事陳述意見狀1 紙附於原審卷可查，復念被告正值青壯，仍
    有可為，暨告訴人同意給予被告緩刑之情，原審認其宣告刑
    以暫不執行為適當，而依刑法第74條第1 項第1 款之規定，
    併予宣告緩刑2 年，用啟自新。且原審為督促被告確實依和
    解內容履行，併依同條第2 項第3款之規定諭知被告應履行
    如附表所示之條件。倘被告違反上開所定負擔（即如期賠償
    被害人），情節重大者，檢察官得依刑事訴訟法第476 條、
    刑法第75條之1 第1 項第4 款之規定，聲請撤銷前開緩刑之
    宣告。另就沒收部分說明：本件被告上開侵占犯行所得之物
    ，為其犯罪所得之物，本應依刑法第38條之1 第1 項、第3 
    項規定宣告沒收，於全部或一部不能沒收或不宜執行沒收時
    ，追徵其價額；惟因被告業與告訴人達成和解，有刑事陳述
    意見狀在卷足憑，原審認被告如確實按期履行賠償，實可達
    到沒收制度剝奪被告犯罪所得之立法目的，若再予宣告沒收
    ，顯有過苛之虞，爰依刑法第38條之2 第2 項規定，不予宣
    告沒收。經核原審上開認事用法，均無違誤，量刑亦稱允恰
    。
二、被告上訴意旨略以：原判決諭知緩刑所附之應履行條件，與
    伊當時與告訴人所談的內容不符合，而伊並沒有跟告訴人簽
    立任何文件同意要履行附表所示條件，原判決此部分諭知有
    誤，且伊有三個孩子要扶養，現經濟狀況不佳，壓力龐大，
    需另行與告訴人協商還款條件等語。惟按刑事審判旨在實現
    刑罰權之分配的正義，故法院對有罪被告之科刑，應符合罪
    刑相當之原則，使輕重得宜，罰當其罪，以契合社會之法律
    感情，此所以刑法第57條明定科刑時應審酌一切情狀，尤應
    注意該條所列10款事項以為科刑輕重之標準，俾使法院就個
    案之量刑，能斟酌至當。至於量刑輕重，係屬事實審法院得
    依職權自由裁量之事項，苟其量刑已以行為人之責任為基礎
    ，並斟酌刑法第57條各款所列情狀，而未逾越法定刑度或有
    濫用權限情事，即不得任意指為違法（最高法院75年度台上
    字第7033號判例、103 年度台上字第36號判決意旨參照）。
    原審既於判決理由欄內詳予說明其量刑基礎，且敘明係審酌
    前揭各項情狀，顯已斟酌刑法第57條各款事由，並基於刑罰
    目的性之考量、刑事政策之取向以及行為人刑罰感應力之衡
    量等因素而為刑之量定，且以行為人責任為基礎，未逾越法
    定刑度，亦無違背公平正義之精神，客觀上不生量刑明顯失
    出失入之裁量權濫用情形，核屬法院量刑職權之適法行使，
    難認有何不當而構成應撤銷之事由可言。又按緩刑為法院刑
    罰權之運用，旨在獎勵自新，祇須合於刑法第74條所定之條
    件，法院本有自由裁量之職權。關於緩刑之宣告，除應具備
    一定條件外，並須有可認為以暫不執行刑罰為適當之情形，
    始得為之。且緩刑之宣告與否及所附條件，係屬實體法上賦
    予法院得為自由裁量之事項，當不得僅因原判決參酌告訴人
    所陳報之雙方和解條件，而宣告被告緩刑，並諭知應履行如
    附表所示之條件，即認原判決有何違誤之處。況告訴代理人
    於本院審理時亦陳稱：和解內容雖無白紙黑字，然有以簡訊
    將和解內容傳給被告，被告也有答應，因為被告表示她無法
    一次湊到這麼多錢，所以告訴人同意給被告分期，而被告沒
    有依照履行事項履行等語明確（見本院卷第78頁）。從而，
    被告提起上訴，仍執前開情詞為爭執，並對於原審量刑之自
    由裁量權限之適法行使，持己見為不同之評價，而指摘原判
    決不當，自難認有理由，應予以駁回。
陸、被告經本院合法傳喚，無正當之理由不到庭，爰不待其陳述
    ，為一造辯論判決。　　
據上論斷，應依刑事訴訟法第368 條、第371條，判決如主文。
本案經檢察官王江濱提起公訴，檢察官侯千姬到庭執行職務。
中　　華　　民　　國　　110 　年　　9 　　月　　14　　日
                  刑事第十九庭審判長法  官  曾淑華 
                                    法  官  陳文貴　　
                                    法  官  王美玲
以上正本證明與原本無異。
不得上訴。
                                    書記官  陳靜姿
中　　華　　民　　國　　110 　年　　9 　　月　　14　　日
附錄：本案論罪科刑法條全文
刑法第335條
意圖為自己或第三人不法之所有，而侵占自己持有他人之物者，
處5年以下有期徒刑、拘役或科或併科3萬元以下罰金。
前項之未遂犯罰之。　

附表：
應履行事項 被告應給付告訴人7 萬7,000 元，給付方式為：於110 年3 月10日給付頭款4 萬元，於110年4 月給付尾款3 萬7,000 元。